臺灣高等法院民事判決　　　　　　　　　96年度上易字第73號
上　訴　人　甲○○
訴訟代理人　南雪貞律師
複 代 理人　陳佳雯律師
被 上 訴人　臺灣銀行股份有限公司（原名中央信託局股份有限
　　　　　　公司）
法定代理人　戊○○
訴訟代理人　丙○○
複 代 理人　丁○○
　　　　　　乙○○
上列當事人間請求分配表異議之訴事件，上訴人對於中華民國95
年11月30日臺灣板橋地方法院95年度訴字第1480號第一審判決提
起上訴，本院於96年8 月28日言詞辯論終結，判決如下：
    主  文
原判決廢棄。
臺灣板橋地方法院九十四年度執字第一五七一號強制執行事件就
執行所得金額新台幣壹佰壹拾萬零參佰玖拾壹元，准上訴人列為
分配表第一順位，全部優先受償。
第一、二審訴訟費用由被上訴人負擔。
    事實及理由
一、被上訴人中央信託局股份有限公司於民國（下同）96年7月1
    日與臺灣銀行股份有限公司合併，臺灣銀行股份有限公司為
    合併後之存續銀行，並由戊○○為法定代理人，聲明承受訴
    訟，有臺灣銀行股份有限公司章程、公司變更登記表附卷可
    稽（見本院卷98－107頁），核無不合，應予准許，合先敘
    明。
二、上訴人起訴主張：訴外人周淑金於93年6月4日寄存新台幣（
    以下同）1,100,500元於第三人臺灣銀行板橋分行辦理優惠
    存款。因上訴人對周淑金另有消費借貸債權7,919,400元，
    周淑金乃於94年2月14日將其上開對第三人臺灣銀行板橋分
    行之消費寄託債權為質權標的物，以書面設定權利質權予上
    訴人，並交付存摺之債權證書予上訴人收執，以為上開債務
    之擔保。嗣於94年2月16日周淑金乃依民法第902條準用同法
    第297條第1項規定委請律師發函通知臺灣銀行板橋分行前揭
    權利質權設定之事實，臺灣銀行板橋分行並已於94年2月17
    日收受，則上訴人與周淑金間設定之權利質權即對第三人臺
    灣銀行板橋分行發生效力。是上訴人既為上開消費寄託債權
    之質權人，就該優惠存款債權自有優先受償之權利。並經上
    訴人向原法院民事執行處94年度執助字第1571號債務人周淑
    金清償債務執行事件（下稱系爭強制執行事件）具狀聲明參
    與分配在案，惟原法院民事執行處於扣押上開債務人周淑金
    對第三人臺灣銀行板橋分行消費寄託債權1,100,501元後（
    惟須扣除手續110元，實際所得為1,100,391元），於95年6
    月20日分配期日所製作之分配表以第三人臺灣銀行板橋分行
    函覆謂該筆存款不得轉讓或設定質權與第三人，故其債權於
    本件分配表不予核列，經上訴人於95年6月18日具狀向原法
    院民事執行處聲明異議，而經其他債權人即被上訴人為反對
    陳述，上訴人乃經原法院民事執行處之通知，依強制執行法
    第41條規定，遵期於10日內提起本件分配表異議之訴，為此
    聲明求為命原法院94年度執助字第1571號強制執行事件，就
    執行所得金額1,100,391元，准上訴人列為分配表第一順位
    ，全部優先受償之判決（原審為上訴人敗訴之判決。上訴人
    聲明不服）。並於本院上訴聲明：(一)原判決廢棄。(二)台灣板
    橋地方法院94年度執字第1571號強制執行事件就執行所得金
    額1,100,391元，准上訴人列為分配表第一順位，全部優先
    受償。
三、被上訴人則以：依上訴人與訴外人周淑金、李中杉等人簽訂
    之「權利質權設定契約書」第6、7條之約定，周淑金與第三
    人即合併前之臺灣銀行（下稱臺灣銀行）板橋分行有關優惠
    儲蓄存款到期後，經上訴人向周淑金等人請求仍未獲清償時
    ，上訴人得向臺灣銀行直接為付款之請求，是周淑金僅賦予
    上訴人收取債權之權利，而非以移轉債權為標的，自非屬債
    權讓與之情形，上訴人就系爭強制執行事件所得金額1,100,
    391元即無請求將其列為分配表第一順位之權。再周淑金之
    退休公務人員優惠存款債權，雖非不得扣押債權，但依法在
    其到期或中途解約前，其仍屬不得讓與之債權，並不得為第
    三人之質權標的物。且臺灣銀行板橋分行之「優惠儲蓄存款
    戶綜合服務辦法」第6條規定「優惠儲蓄存款不得轉讓或設
    定質權與第三人」。綜上，上訴人與訴外人周淑金等人就本
    件退休公務人員退休金優惠存款所簽訂之「權利質權設定契
    約」依法無效，周淑金如有借款之需求，應依「臺灣銀行優
    惠儲蓄存款戶綜合服務辦法」第4條第1款約定，向臺灣銀行
    辦理借款，且上開辦法第2條亦明定，優惠儲蓄存在帳戶具
    有活期儲蓄存款隨時存取與質押借款之功能，此即因應該優
    惠存款在性質上乃不得讓與之債權，並不得為第三人質權標
    的物之性質而設等語，資為抗辯。並於本院答辯聲明：上訴
    駁回。
四、經查，訴外人周淑金於93年6月4日寄存1,100,500元於第三
    人臺灣銀行板橋分行，其因積欠上訴人消費借貸款債權7,91
    9,400元，於94年2月14日將其對第三人臺灣銀行板橋分行之
    優惠儲蓄存款1,100,500元之消費寄託債權為質權標的物，
    以書面設定權利質權予上訴人，並以長瀛法律事務所94年2
    月16日長律字第9401號律師函，通知第三人臺灣銀行板橋分
    行。95年1月3日上訴人具狀主張其係系爭強制執行事件（94
    年執助字第1571號）所扣押優惠存款債權之權利質權人，而
    聲明參與分配，惟原法院民事執行處於95年6月20日分配期
    日所製作之分配表以第三人臺灣銀行板橋分行函覆謂該筆存
    款不得轉讓或設定質權與第三人，故其債權於本件分配表不
    予核列，上訴人因而於分配期日前一日即95年6月18日具狀
    聲明異議，主張應由其優先受償，被上訴人於分配期日並未
    到場，經原法院民事執行處將上訴人聲明異議執行筆錄送達
    予被上訴人，被上訴人提出反對陳述狀，原法院民事執行處
    乃將該反對陳述通知送達予上訴人，上訴人於95年7月14 日
    收受該通知後，即於10日內即95年7月21日依強制執行法第
    41條規定提起本件分配表異議之訴等事實，為兩造所不爭執
    （見本院卷47頁反面、88頁反面、111頁反面），並有原法
    院86年度票字第7394號裁定、權利質權設定契約書、長瀛法
    律事務所94年2月16日長律字第9401號律師函及中華郵政掛
    號郵件收件回執、原法院民事執行處95年6月6日板院輔94
    執助正字第1571號函為證（見原審卷5－13、43、44、51頁
    ），復經本院依職權調取94年執助字第1571號執行卷核閱屬
    實，堪信此部分為真實。
五、按「債權人或債務人對於分配表所載各債權人之債權或分配
    之金額有不同意者，應於分配期日1日前，向執行法院提出
    書狀，聲明異議」，又「異議未終結者，為異議之債權人或
    債務人，得向執行法院對為反對陳述之債權人或債務人提起
    分配表異議之訴」，「聲明異議人未於分配表期日起10日內
    向執行法院為前2項起訴之證明者，視為撤回其異議之聲明
    ；經證明者，該債權應受分配之金額，應行提存。」，「前
    項期間，於第40條之1有反對陳述之情形，自聲明異議人受
    通知之日起算」，強制執行法第39條第1項、第41條第1項前
    段、第3項、第4項分別定有明文。是強制執行程序中，債權
    人或債務人對於分配表聲明異議，其他債權人或債務人於分
    配期日未到場，執行法院未依聲明異議更正分配表，而將聲
    明異議狀對之為送達，其他債權人或債務人就聲明異議為反
    對陳述，而執行法院未將反對之陳述通知聲明異議人者，因
    聲明異議人未能知悉有反對之陳述，則強制執行法第41條第
    3項所定10日之期間，固不得自分配之日起算，而應類推適
    用強制執行第41條第4項規定，自執行法院通知有反對陳述
    之日起算分配表異議之訴之10日期間（最高法院89年台抗字
    第260號裁定、93年台再字第8號裁定意旨參照）。是上訴人
    提起本件分配表異議之訴既係因其對分配表合法提出聲明異
    議後，被上訴人未於分配期日到場，而於被上訴人提出反對
    陳述狀後，原法院民事執行處始將該反對陳述通知送達予上
    訴人，上訴人於95年7月14日收受該通知後，即於10日內即
    95年7月21日依強制執行法第41條規定提起本件分配表異議
    之訴，揆之前開說明，其程序即屬合法。
六、本件兩造所爭執者為，系爭債務人即周淑金對第三人臺灣銀
    行板橋分行之優惠儲蓄存款債權，得否為質權之標的（見本
    院卷88頁反面）？查：
  (一)按公務人員請領退休金之權利，不得扣押；（公教人員保險
    ）被保險人或受益人領取各項保險給付之權利，不得扣押，
    固為公務人員退休法第14條、公教人員保險法第18條分別明
    定。惟公務人員退休法第14條所稱請領退休金之權利，係指
    退休人員尚未領取之退休金，對其退休前任職之機關，得請
    求領取之權利；公教人員保險法第18條所稱領取各項保險給
    付之權利，係指被保險人或受益人就其尚未領取之保險給付
    ，對承保機關得請求領取之權利；亦即請領退休金、保險給
    付之請求權核屬一身專屬權利，不得扣押之；惟如已領取之
    退休金、保險給付金後，則請領退休金、保險給付之權利即
    變成為已經行使而不存在。因之，將領取之退休金、保險給
    付金存入銀行，與將其他收入之金錢存入銀行相同，均已變
    成其對存款銀行之一般金錢債權性質，此對存款銀行請求付
    款之權利，殊難謂係公教人員請領退休金、或領取保險給付
    之一身專屬權利，公教人員之債權人自得就對該存款銀行請
    求付款之債權（即銀行帳戶內之存款）為強制執行。
  (二)又公務人員退休法第14條及公教人員保險法第18條所保障之
    範圍係指退休公務人員或被保險人（受益人）請領各項退休
    及保險等公法上給付之權利，至於退休人員或被保險人（受
    益人）依規定行使請領權利，於取得各該給付金額之所有權
    後，該項給付已成為其私有財產，自非屬上開各該規定所保
    障之範圍，是以，有關儲存於臺灣銀行優惠存款戶之公保養
    老給付，已不屬公教人員保險法第18條規定不得扣押或供擔
    保之保障範圍，有銓敘部85年6月14日 (85)台中特一字第12
    85722號及93年5月25日部退一字第0932375463號函可憑（見
    原審卷57頁，本院卷30、31頁）。故公務人員之「退休金優
    惠存款」，固為維持退休人員退休後生活之用，但因已成為
    退休人員之私人財產，法院自得為扣押或強制執行。又退休
    金優惠存款，存款人得以存單申請質借，退休公務人員一次
    退休金優惠存款辦法第6條前項定有明文（見本院卷32頁）
    ，足證「退休金優惠存款」得以質押借款，自得為質權之標
    的而設定質權。
  (三)銓敘部就「有關退休人員儲存之優惠款，因法院之執行命令
    而被收押，經解繳後得否准其恢復優惠儲存」乙事，以92年
    4月7日部退二字第0922232220號書函謂：「一查退休公務人
    員一次退休金優惠存款辦法第6條第2項及退職政務人員一次
    退職酬勞金優惠存款辦法第6條第2項規定：『存款未到期前
    不得提取，但存款人得中途解約，其利息依優惠存款利率計
    算』。另退休公務人員一次退休金優惠存款辦法第8 條及退
    職政務人員第一次退職酬勞金優惠存款辦法7 條均規定：『
    存款中途解約後，不得再行存入』復查本部75年3 月27日
    臺華特三字第15868 號書函規定，優惠存款如係主動領出，
    即與規定不符，不得再申請恢復原儲存之優惠存款。二有關
    貴行（台灣銀行）請釋有關退休人員儲存之優惠存款，因法
    院之執行而被扣押，經解繳後，得否准其恢復優惠儲存一節
    ，按存款人於優惠存款未到期前，部分或全部存款遭地方法
    院以執行命令扣押並解繳法院者，因違反上開存款未到期不
    得提取之規定，雖已產生中途解約之事實，惟因考量是類存
    款人並非主動提領解約，為維護當事人權益，對於優惠存款
    遭扣押解繳法院之存款人，如於一個月內補足扣押款，即准
    其自補足扣押款手續之日起，恢復優惠儲存，逾期不得辦理
    」有銓敘部92年4月7日部退二字第0922232220號書函可按（
    見本院卷34頁），即對於優惠存款遭扣押解繳法院之存款人
    ，如於一個月內補足扣押款，仍可享有優惠利率，顯見優惠
    存款之本金與享有優惠之利息，得分列以觀。再按債權讓與
    契約，係以債權之讓與為標的之契約。故債權讓與契約發生
    效力時，該債權即行移轉於受讓人，而發生債權主體變更之
    效果。退休公務人員將退休金優惠存款讓與他人後，即喪失
    債權主體身分，而該債權受讓人因不具享受優惠存款之身分
    ，當視為退休公務人員優惠存款自斯時起中途解約而回復為
    一般存款債權。被上訴人以退休金之優惠存款於解約或到期
    前，不得設定質權云云置辯，委無足採。
  (四)被上訴人雖辯稱：依「退休公務人員一次退休金優惠存款辦
    法」第6條規定及「臺灣銀行優惠儲蓄存款戶綜合服務辦法
    」第4條第1款約定，退休金優惠儲蓄存款固得質押借款，惟
    需向原開存單之金融機構辦理，故訴外人周淑金如有借款之
    必要，僅得向臺灣銀行辦理借款，即退休金優惠儲蓄存款在
    性質上為不得讓與之債權，亦不得質權之標的物云云。查，
    退休金優惠儲蓄存款法院得為扣押或強制執行，並得設定質
    權，已如前述，被上訴人以退休金優惠儲蓄存款，為不得讓
    與之債權，並不得為質權之標的置辯，即不足採信。至「退
    休公務人員一次退休金優惠存款辦法」第6條第1項第1款雖
    規定「存款到期前，存款人得以存單申請質借，其質借條件
    如左：一辦理質借之金融機關，限於原開存單之金融機構」
    （見本院卷32頁），惟此係指向金融機關質借時，限於向原
    開存單之金融機構辦理，並未規定不得向金融機關以外之第
    三人質借，故周淑金將本件優惠存款設質予上訴人並非無效
    。另「臺灣銀行優惠儲蓄存款戶綜合服務辦法」第6條雖亦
    約定：「優惠儲蓄存款不得轉讓或設定質權與第三人」（見
    本院卷43頁），惟該約定與公務人員退休法第14條及公教人
    員保險法第18條規定有違，而臺灣銀行又未能舉證證明上訴
    人知悉上開約定存在，故縱周淑金將系爭優惠存款設質予上
    訴人，而有違上開約定，此亦僅係周淑金應否負違約之責，
    不得因此即謂系爭權利質權無效。故被上訴人上開所辯，均
    不足採信。
七、綜上所述，上訴人就系爭優惠存款之權利質權屬有效，從而
    依強制執行法第41條規定，提起分配表異議之訴，求為命原
    法院94年度執助字第1571號強制執行事件就執行所得金額1,
    100,391元，准上訴人列為分配表第一順位，全部優先受償
    ，為有理由，應予准許。原審為上訴人敗訴之判決，尚有未
    洽。上訴意旨指摘原判決不當，求予廢棄改判，為有理由。
    爰由本院予以廢棄改判，如主文第2項所示。
八、本件判決基礎已臻明確，兩造其餘攻擊、防禦方法及所援引
    證據，經核已與判決結果並無影響，爰無再予一一論述之必
    要，併予敘明。
九、據上論結，本件上訴為有理由，依民事訴訟法第450條、第
    78條，判決如主文。
中　　華　　民　　國　　96　　年　　9 　　月　　11　　日
　　　　  　　　　　民事第五庭
                      　審判長法　官  魏麗娟
　　　　　　  　　　　        法　官  陳博享
　　　　　　　  　　　        法　官  蔡芳齡
正本係照原本作成。
不得上訴。
中　　華　　民　　國　　96　　年　　9 　　月　　17　　日
                              書記官  蔡錦輝
